【裁判字號】    96,訴,2665
【裁判日期】    970121
【裁判案由】    清償借款
【裁判全文】
臺灣臺中地方法院民事判決  96年度訴字第2665號
原      告  戊○○
被      告  乙○○
            丙○○
上二人共同
訴訟代理人  李東炫    律師
當事人間清償借款事件，本院於97年1月7日言詞辯論終結，判決
如下：
    主    文
被告應給付原告新臺幣參拾萬元及自民國九十六年八月二十一日
起至清償日止按年息百分之五計算之利息。
原告其餘之訴駁回。
訴訟費用由被告負擔十分之三，餘由原告負擔。
本判決原告勝訴部分得假執行。
    事實及理由
一、原告起訴主張被告乙○○、丙○○於民國（下同）95年4月7
    日向原告借款新臺幣（下同）900,000元，原告以匯款至被
    告乙○○帳戶之方式交付借款900,000元，被告並共同簽立
    借據1紙記載借款1,000,000元及交付由被告乙○○簽發如附
    表編號1至5所示之支票5紙，面額合計為1,100,000元，擔保
    系爭借款之清償，嗣被告無法屆期清償要求換票而以附表編
    號6、7之支票換回編號之支票2紙。詎被告乙○○交付之支
    票屆期提示均遭退票，借款亦迄全未清償。爰依消費借貸之
    法律關係，請求被告清償款項。並聲明求為判決：被告應給
    付原告1,000,000元及自支付命令狀繕本送達翌日起至清償
    日止按年息5%計算之利息。
二、被告對原告主張原告以匯款至被告乙○○帳戶之方式交付借
    款900,000元及被告等共同簽立借據記載借款1,000,000元並
    交付附表編號1至5之支票等事實，均不爭執，惟辯稱：
  (一)本件被告乙○○所交付之支票均未填載發票日期，係屬無效
    之票據，被告乙○○因需款週轉，於95年4月6日向原告商借
    700,000元，並應原告請求交付如附表編號6、7所示及票號
    SB0000000號，面額200,000元之未載發票日期支票3紙，翌
    日被告乙○○發現需要週轉1,000,000元以上，以電話與原
    告聯絡要求退還前所交付之3紙支票，原告委託代書何正綱
    向原告取得如附表編號1至5，面額各為200,000元，均未載
    發票日之支票5紙及面額2,000,000元之本票1紙，惟並未交
    還被告乙○○前交付之3紙支票，被告乙○○向原告之代理
    人何正綱表示待原告將借款匯入被告乙○○帳戶後，再將支
    票交予被告乙○○填載發票日，惟95年4月7日原告僅匯款
    900,000元至被告乙○○之帳戶，與原約定借款金額不符，
    故被告乙○○拒絕填載支票之發票日。
  (二)本件借款，兩造約定利息以10天為1期，每100,000元每期利
    息5,000元，原告交付借款後，被告已清償本金600,000元及
    利息320,000元。被告清償本金400,000元部分，原告歸還附
    表編號4、5之支票為證，另於95年6月18日委託被告乙○○
    之弟交付現金200,000元予訴外人丁○○轉交原告清償系爭
    借款。被告還款金額已超過借款金額，原告未交還支票、本
    票，並仍向被告請求清償借款，實屬無由，並聲明求為判決
    駁回原告之訴。
三、兩造不爭執之事實
  (一)被告於95年4月7日書立借據記載向原告借款1,000,000元並
    由被告乙○○開具附表編號1至5所示5張支票及本票1張，面
    額2,000,000元予原告保管。上開借據、支票、本票均交由
    訴外人何正綱轉交原告。惟實際上原告僅於95年4月7日匯款
    900,000元至被告乙○○帳戶，本件借款金額為900,000元。
  (二)附表編號4、5等2紙支票，於被告乙○○交予訴外人何正綱
    時未填載發票日期，並已由被告乙○○取回。
  (三)被告乙○○曾委託其弟甲○○於95年6月18日交付200,000元
    予訴外人丁○○轉交原告，用以清償被告乙○○積欠原告之
    債務。
四、法院之判斷：
    本件兩造之主張爭執點在於：被告乙○○委託其弟甲○○交
    付予訴外人丁○○轉交原告之200,000元，是否用以清償本
    件借款？被告是否清償系爭借款及清償數額？
  (一)按當事人主張有利於己之事實者，就其事實有舉證之責任。
    民事訴訟法第277條定有明文；請求履行債務之訴，原告就
    其所主張債權發生原因之事實，固有舉證之責任，若被告自
    認此項事實而主張該債權已因清償而消滅，則清償之事實，
    應由被告負舉證之責任，此觀民事訴訟法第277條之規定自
    明，最高法院28年上字第1920號亦著有判例；又消費借貸之
    借用人主張借款業已清償，而貸與人主張借用人此項清償之
    款項，係屬另筆債務，並非係爭借款者，依舉證責任分配之
    原則，應由貸與人就另筆債務之存在負舉證責任，最高法院
    73年度台上字第2383號裁判意旨可供參照。本件原告主張交
    付借款900,000元予被告之事實，為被告所不爭執而以被告
    已清償600,000元為辯，則就被告抗辯已為部分清償之有利
    事實，應先由被告負證明之責，於被告能證明有清償之事實
    ，而原告否認係用以清償系爭借款者，則應再由原告就另筆
    債務之存在負其舉證責任，此乃舉證責任分配之原則。
  (二)本件被告辯稱已清償本金600,000元，為原告所否認，依前
    揭說明，應先由被告就清償之事實負舉責任。被告辯稱於95
    年6月18日委託被告乙○○之弟甲○○交付訴外人丁○○200
    ,000 元轉交予原告之事實，為原告所不爭執，堪信屬實。
    原告固主張該筆200,000元現金係用以清償被告乙○○之前
    向原告所借之小額借款，並舉丁○○為證，惟證人丁○○於
    本院審理時僅證稱：「乙○○是我的朋友，他在開設藥房，
    我有向他購買藥品，95年1月份他表示週轉不靈，請我幫他
    找人換票，我介紹原告借錢給被告乙○○，我知道他們來往
    借款有5、6次，據我所知，乙○○都是清償舊借款後再重新
    借款…95年6月17日乙○○有開壹張20萬元的支票給原告，
    但未獲兌現，我在乙○○的藥房得知此事，我告訴乙○○這
    張票的問題他要處理，乙○○說第二天會叫他弟弟拿錢來，
    隔天我請我兒子去找乙○○的弟弟，有拿到現金20萬元，這
    20 萬元之後我交給原告，這筆20萬元是要清償跳票的金額
    。兩造的借款詳細情形及還款數額我並不清楚。。」、「…
    時間我記得是在95年6月17日跳票以後好幾個月，我開車在
    路上遇見原告，原告說要去向乙○○要錢，但乙○○不在。
    」、「…事後好幾個月後，我再碰到原告，就是上述開車碰
    到該次，那時原告有說要去向被告要錢，但是何筆借款我不
    清楚…」、「（被告訴訟代理人問）95年6月17日要還的20
    萬元是何筆借款？）95年1月份至同年6月的借款。」等語（
    見本院96年12月3日言詞辯論筆錄），證人丁○○就兩造之
    實際借貸過程及金額，均證稱不清償，則依其證述內容，尚
    無從證明兩造除系爭借款外，尚有他筆借款存在。除此之外
    ，原告迄未能舉證證明兩造除系爭借款外，尚有他筆借款存
    在，則被告辯稱此筆200,000元係用以清償系爭借款，應足
    採納。
  (三)被告另辯稱已清償400,000元，並以原告已返還附表編號4、
    5之支票為證據方法，原告亦自認已將附表編號4、5之支票
    返還予被告乙○○。按依兩造不爭執為真正之被告於95年4
    月7日共同簽立交予代書何正綱轉交原告之借據所示，借據
    上已明確記載被告乙○○係交付附表編號1至5所示5紙、面
    額各為200,000元之支票予原告，與原告於本件聲請支付命
    令時主張因系爭借款而持有被告乙○○交付之附表編號1至3
    、6、7等5紙支票，並不相符，附表編號6、7所示之支票，
    顯然並非被告於簽立借據時一併交付原告之支票。又附表編
    號4、5之支票於被告乙○○交付予何正綱時並未填載發票日
    期之事實，亦為原告所不爭執，則被告向原告借款並同時交
    付未填載發票日期，依法應屬無效之支票，其目的應係作為
    系爭借款之擔保，於被告依約清償借款時，原告應即將其持
    有之擔保用途之支票返還。原告既自認將附表編號4、5之支
    票返還予被告乙○○，衡諸常情判斷，自應係原告已清償附
    表編號4、5所示支票票面金額合計400,000元之借款，否則
    原告當無任意交還支票之理，被告此部分所辯，尚堪採納。
  (四)原告雖主張係因被告無法屆期清償要求換票而以附表編號6
    、7之支票換回編號4、5之支票，俱為被告所否認，按附表
    編號4、5之支票並未填載發票日期，已如前述，自無可能發
    生如原告主張之因被告屆期無法清償而要求換票之情形，原
    告之主張已難採納。且查附表編號6、7之支票，其面額各為
    250,000 元，與被告乙○○原交付之附表編號1至5之支票，
    面額均為200,000元並不相當，如係被告要求換票，於貸與
    人即原告並未增加交付借款金額之情況下，被告乙○○縱要
    求換票亦應以同額之支票換回前所交付之支票，豈有在原告
    未增加交付借款金額，被告乙○○卻以面額較高之支票與之
    換票之理。再依一般人使用票據之習慣，概依支票號碼之排
    列順序依序開立，即號碼在前之票據應先開立，號碼在後之
    票據則後開立，依此觀察，本件附表編號6、7之支票號碼在
    附表編號1至5之支票號碼之前，核與被告辯稱附表編號6、7
    之支票係95年4月6日原本預計向原告借款700,000元時所交
    付之時程較為相符，是故，原告主張係因換票而返還附表編
    號4、5之支票乙節，顯與常情及事實不符而難以採信。
  (五)綜上所述，本件兩造於95年4月7日成立消費借款契約，借款
    金額為900,000元，被告已清償部分本金600,000元，尚欠30
    0,000元未清償。從而，原告依消費借貸契約之法律關係，
    請求被告清償300,000元及自支付命令聲請狀繕本送達翌日
    即96年8月21日起至清償日止，按年息5%計算之利息，為有
    理由，應予准許。原告逾此數額之請求，則屬無據，應予駁
    回。
五、本件判決所命給付之金額，未逾500,000元，應依民事訴訟
    法第389條第1項第5款規定，依職權宣告假執行。
六、訴訟費用負擔之依據：民事訴訟法第79條、第85條第1項。
中    華    民    國    97    年     1    月    21    日
                  民事第一庭    法  官  陳文爵
正本係照原本作成。
如對本判決上訴，須於判決送達後20日內向本院提出上訴狀。
中    華    民    國    97    年     1    月    22    日
                                書記官  劉易柔


司法院資訊處製作；財團法人民間司法改革基金會備份。
